【裁判字號】    99,交聲,1212
【裁判日期】    990531
【裁判案由】    交管條例聲異
【裁判全文】
臺灣板橋地方法院交通事件裁定        99年度交聲字第1212號
原處分機關  交通部公路總局臺北區監理所板橋監理站
異  議  人
即受處分人  甲○○
上列異議人因違反道路交通管理處罰條例案件，對於交通部公路
總局臺北區監理所板橋監理站於民國99年4 月29日以板監裁字第
裁41-C00000000號違反道路交通管理事件裁決書所為之處分，聲
明異議，本院裁定如下：
    主  文
原處分撤銷。
甲○○汽車駕駛人，駕駛汽車經測試檢定酒精濃度超過規定標準
，吊扣普通輕型機器腳踏車駕駛執照壹年，並應接受道路交通安
全講習。
    理  由
一、原處分意旨略以：異議人即受處分人甲○○於民國98年10月
    11日18時58分許，騎乘車牌號碼QU9-723 號輕型機車，因酒
    後騎車，行經臺北縣中和市○○路與泰和街口，為臺北縣政
    府警察中和分局第一分局警員攔停實施酒測，測得呼氣酒精
    濃度為0.65 mg/l ，經警填製臺北縣政府警察局北縣警交大
    字第C00000000 號舉發違反道路交通管理事件通知單當場舉
    發，嗣經原處分機關以異議人有「汽車駕駛人酒精濃度超過
    規定標準（0.55mg/l以上）」之違規行為，依道路交通管理
    處罰條例第35條第1 項第1 款之規定，於99年4 月29日以板
    監裁字第裁41-C00000000號違反道路交通管理事件裁決書裁
    處異議人罰鍰新臺幣（下同）4 萬5 千元，吊扣駕駛執照12
    個月，並依同條例第24條第1 項第2 款（裁決書漏載第1 項
    第2 款）規定施以道路交通安全講習在案。
二、聲明異議意旨略以：異議人因本件酒後騎車之違規行為，業
    經檢察官為緩起訴確定，並需向國庫繳交6 萬元，惟原處分
    機關卻又裁處異議人罰鍰4 萬5 千元，實為沈重負擔，為此
    聲明異議等語。
三、按汽車（依道路交通管理處罰條例第3 條第8 款規定，包括
    機器腳踏車）駕駛人飲用酒類或其他類似物後其吐氣所含酒
    精濃度超過每公升0.25毫克或血液中酒精濃度超過百分之0.
    05以上者，不得駕車，道路交通安全規則第114 條第2款 定
    有明文。次按汽車駕駛人，駕駛汽車經測試檢定酒精濃度超
    過規定標準者，處15,000元以上60,000元以下罰鍰，並當場
    移置保管該汽車及吊扣其駕駛執照1 年；又汽車駕駛人有第
    35條第1 項規定之情形者，應接受道路交通安全講習，道路
    交通管理處罰條例第35條第1 項第1 款及第24條第1 項第2
    款分別定有明文。
四、經查：
(一)、異議人有於前揭時、地酒後騎乘車牌號碼QU9-723 號普通輕
    型機車經警攔停，並施以呼氣酒精濃度測試，測得其呼氣酒
    精濃度達每公升0.65毫克，而有汽車駕駛人酒精濃度超過規
    定標準之交通違規行為乙節，為異議人所不爭執，並有臺北
    縣政府警察局98年10月11日北縣警交大字第C00000000 號舉
    發違反道路交通管理事件通知單影本1 紙在卷可稽，堪認異
    議人確有原處分所指酒後駕駛機車之違規行為無訛。
(二)、按行政罰法第26條第1 項、第2 項規定：「一行為同時觸犯
    刑事法律及違反行政法上義務規定者，依刑事法律處罰之。
    但其行為應處以其他種類行政罰或得沒入之物而未經法院宣
    告沒收者，亦得裁處之。」、「前項行為如經不起訴處分或
    為無罪、免訴、不受理、不付審理之裁判確定者，得依違反
    行政法上義務規定裁處之。」，其所揭示之所謂「一事不二
    罰」原則，探究其立法目的，係以一行為同時觸犯刑事法律
    及違反行政法上義務規定時，由於刑罰與行政罰同屬對不法
    行為之制裁，而刑罰之懲罰作用較強，故依刑事法律處罰，
    即足資警惕時，實無一事二罰再處行政罰之必要；且刑事法
    律處罰，由法院依法定程序為之，較符合正當法律秩序，應
    予優先適用。但罰鍰以外之沒入或其他種類行政罰，因兼具
    維護公共秩序之作用，為達行政目的，行政機關仍得併予裁
    處。又此所稱「其他種類行政罰」，係指違反行政法上之義
    務應受「裁罰性」之「不利處分」而言，依行政罰法第2條
    規定，應包括限制或禁止行為之吊扣證照處分及警告性之講
    習處分在內，合先敘明。
(三)、又刑事訴訟法第253 條之1 所指之緩起訴處分，係介於起訴
    與微罪職權不起訴間之緩衝設計，而在內容及要件上與依刑
    事訴訟法第252 條所為之不起訴處分均有所不同；且緩起訴
    制度雖以特別預防為優先考量，惟於具體個案決定上，實亦
    可達一般預防的作用及報應理念，基於一行為不二罰原則，
    被告既已就其行為受到實質之制裁，自不應因同一行為再受
    到國家科予之處罰。從而，汽車駕駛人之酒後駕車行為，經
    測試檢定酒精濃度超過規定標準時，其既違反道路交通管理
    處罰條例第35條第1 項第1 款所定之行政法上義務，同時又
    觸犯刑法第185 條之3 公共危險罪之刑事法律，則道路交通
    主管處罰機關除有行政罰法第26條第1 項但書規定，得處以
    其他種類行政罰之情形外，關於罰鍰部分，應依行政罰法第
    26條及道路交通管理處罰條例第10條規定，移送地方法院檢
    察署處理，於移送後，非有上開行政罰法第26條第2 項所定
    不起訴等事由，得依違反行政法上義務規定裁處者，即不得
    再依道路交通管理處罰條例第35條第1 項第1 款規定，裁處
    行為人罰鍰之行政罰。且因酒後駕車經檢察官為緩起訴處分
    ，並命被告向國庫捐款者，被告係履行檢察官為緩起訴處分
    命令，此命令名義上雖非刑罰，但仍是一種特殊的處遇措施
    ，造成被告之財產減少，性質上亦屬干預人民自由之處分，
    與刑事制裁無異，實質上為刑事處罰，該捐款解釋上亦屬道
    路交通管理處罰條例第35條第8 項所規定之罰金，監理機關
    不得再處以行政罰鍰。
(四)、查異議人本件酒後駕車之行為，因同時觸犯刑法第185 條之
    3 之公共危險罪，經臺灣板橋地方法院檢察署檢察官於98年
    11月20日以98年度偵字第29661 號為緩起訴處分，緩起訴期
    間為1 年，並命異議人應於緩起訴處分確定，收受檢察官執
    行緩起訴處分命令通知書後3 個月內，向國庫支付6 萬元，
    復經檢察官依職權呈請臺灣高等法院檢察署再議，經於99年
    1 月4 日以99年度上職議字第250 號處分書駁回再議確定，
    異議人於98年5 月18日向臺灣銀行板橋分行駐板橋地方法院
    暨地方法院檢察署國庫經辦行繳納6 萬元等情，此有該緩起
    訴處分書、臺灣高等法院檢察署處分書（以上皆電腦列印本
    ）及臺灣板橋地方法院檢察署自行收納款項收據影本各1 份
    在卷可參。揆諸上開說明，異議人上開酒後駕車之行為，既
    同時違反道路交通管理處罰條例第35條第1 項第1 款與刑法
    第185 條之3 之規定，係一行為同時觸犯刑事法律及違反行
    政法上義務規定，依行政罰法第26條第1 項前段規定，應依
    刑事法律處罰之。
(五)、至於原處分機關援引交通部95年7 月17日交路字第09500069
    86號函釋，認「緩起訴乃附帶條件的不起訴處分，亦即是不
    起訴的一種」，而認應維持原裁處罰鍰之處分云云。惟按法
    官依據法律獨立審判，憲法第80條定有明文；且各機關依其
    職掌就有關法規為釋示之行政命令，法官於審判案件時，固
    可予以引用，但仍得依據法律，表示適當之不同見解，並不
    受其拘束，司法院大法官會議釋字第216 號解釋意旨可資參
    照。是原處分機關所提前開函釋，既與本院前揭見解不同，
    本院自不受其拘束，附此敘明。
五、綜上所述，異議人確有於前揭時間、地點，飲酒後騎乘機車
    之違規行為，本件異議人上開酒後騎車行為經前開刑責部分
    之緩起訴處分確定，而該緩起訴處分亦含有命異議人向國庫
    支付6 萬元，已產生實質刑罰效果，應實質該當行政罰法第
    26條第1 項之「依刑事法律」之處罰，原處分機關仍依道路
    交通管理處罰條例第35條第1 項第1 款規定裁處異議人罰鍰
    4 萬5 千元部分，顯與行政罰法第26條第1 項前段、第2 項
    之規定意旨有違，即有可議。又原處分機關依前揭道路交通
    管理處罰條例第35條第1 項1 款及第24條第1 項第2 款之規
    定，裁處異議人吊扣駕駛執照12個月及施以道路交通安全講
    習之其他種類行政裁罰之部分，因屬行政罰法第26條第1 項
    但書及第2 條第1 款所稱之其他種類行政罰，兼具維護公共
    秩序之作用，為達此行政目的，故原處分機關就此部分予以
    裁處，雖無違反一事不二罰原則，惟按「道路交通安全規則
    」係交通部會同內政部依據道路交通管理處罰條例第92條第
    1 項所訂定之行政命令，而依道路交通安全規則第61條規定
    ：「汽車駕駛人取得高一級車類之駕駛資格者，應換發駕駛
    執照，並准其駕駛較低級車類之車輛。」，基此一人一照原
    則，一般汽車駕駛人即使已取得不同級車類之駕駛資格，亦
    僅得持有一張即最高一級車類之駕駛執照。而本件異議人係
    領有普通重型機器腳踏車駕駛執照，此有異議人之機車駕照
    基本資料1 份附卷可佐。則本件異議人酒後駕駛普通輕型機
    車之違規事證，固屬明確，惟於94年12月14日修正後之道路
    交通管理處罰條例第68條規定既將「吊扣」等字刪除，駕駛
    人受吊扣駕駛執照處分時，自不再吊扣其持有各級車類之駕
    駛執照。行政機關因行政目的所設之「一人一照」原則，致
    受處分人無普通輕型機器腳踏車駕駛執照可供吊扣，則原處
    分機關逕行吊扣異議人之「駕駛執照」，未清楚敘明駕駛執
    照之車類為何，雖可達成限制受處分人繼續駕駛普通輕型機
    器腳踏車之目的，惟亦同時限制受處分人駕駛其他高級車輛
    之權利，使用之手段顯逾其所欲達到之目的，而欠缺比例性
    ，逾越修正後道路交通管理處罰條例第68條之規範意涵及範
    圍，亦有未恰。況酒醉駕車行為而製造法所不容許之風險，
    以風險製造之立場觀之，並不因駕駛車輛種類之不同，而有
    所差別。但從風險實現之觀點而言，酒醉駕駛車類之不同，
    其對於交通安全衍生之實害結果也有所差異，如駕駛人駕駛
    低一級之車類違反本條例之規定時，不論其所造成之實害結
    果，而一律吊扣駕駛人所持有之各類駕照，亦有違反相同事
    件相同處理，不同事件不同處理之平等原則（參見臺灣高等
    法院暨所屬法院97年法律座談會刑事類提案第40號討論提案
    暨研討結論）。是以，原處分機關於作成吊扣駕駛執照處分
    時，應就行為人所應吊扣之駕駛執照種類予以限定，始符合
    依法行政原則。至於道路交通主管機關對於機車駕駛執照之
    管理，因採取一照原則，未發給駕駛人較低等級之駕駛執照
    ，惟主管機關仍可利用電腦資料處理或在普通重型機器腳踏
    車駕駛執照機車駕照註記或其他方式，吊扣受處分人普通輕
    型機器腳踏車之駕駛執照，執行層面應可妥適克服。而因本
    件酒後駕車為一個違規行為，罰鍰、吊扣處分及施以道路交
    通安全講習部分無從分離。從而，應認異議人提起本件異議
    為有理由，本院自應將原處分撤銷，自為裁罰如主文第2 項
    所示，以期適法（參照臺灣高等法院暨所屬法院98年法律座
    談會刑事類提案第20號、第23號討論提案審查意見暨研討結
    果）。
據上論斷，應依道路交通管理處罰條例第87條第2 項，道路交通
案件處理辦法第20條，裁定如主文。
中    華    民    國    99    年    5     月    31    日
                      交通法庭  法  官  曾  正  耀
以上正本證明與原本無異
如不服本裁定應於送達後5日內向本院提出抗告狀
                                書記官  田世杰
中    華    民    國    99    年    5     月    31    日

司法院資訊處製作；財團法人民間司法改革基金會備份。
